臺灣高雄地方法院民事判決　　　　　　　100年度家簡字第4號
原　　　告　新光行銷股份有限公司
法定代理人　李明新
訴訟代理人　徐文雄
　　　　　　吳慶展
被　　　告　梁筱寶
訴訟代理人　吳嘉莉
上列當事人間請求剩餘財產分配事件，本院於民國100 年11月30
日言詞辯論終結，判決如下：
    主  文
被告應給付債務人吳炎安新臺幣肆拾萬肆仟捌佰參拾壹元，並由
原告代為債務人吳炎安受領。
訴訟費用由被告負擔。
    事實及理由
一、原告主張：原告為訴外人吳炎安之債權人，前以臺灣臺北地
    方法院民國95年度北簡字第60195 號民事判決為執行名義，
    聲請本院對吳炎安為強制執行，然因執行無效果，經本院於
    96年7 月12日核發96年度執字第63090 號債權憑證在案，迄
    至100 年11月30日止，吳炎安尚積欠原告新臺幣（下同）40
    4,831 元。而被告與吳炎安為夫妻，前經本院以99年度家訴
    字第95號民事判決宣告其二人間之夫妻財產制應改用分別財
    產制，該判決已於99年9 月21日確定。吳炎安於99年9 月21
    日法定財產制關係消滅時，現存之婚後財產僅有如附表二所
    示之股票，而被告則有如附表一編號1 至3 所示之婚後財產
    ，於扣除如附表一編號4 、5 所示之負債後尚有剩餘，吳炎
    安自得依民法第1030條之1 之規定，向被告請求上開財產差
    額之半數。茲因吳炎安怠於行使其上開權利，原告為確保對
    吳炎安之債權，自得以代位行使吳炎安對被告之剩餘財產分
    配請求權，爰依民法第1030條之1 、第242 條之規定，聲明
    請求被告給付吳炎安404,831 元，並由原告代為受領。
二、被告則以：其不清楚吳炎安在外所負債務，附表一編號1 所
    示不動產之市價僅200 多萬元，扣除其向臺灣土地銀行新興
    分行借貸之款項後，已無剩餘，且目前無工作，名下財產已
    花光等語，資為抗辯，並聲明請求駁回原告之訴。
三、本院之判斷：
  (一)原告主張被告與吳炎安為夫妻，前經本院以99年度家訴字第
    95號民事判決宣告其二人間之夫妻財產制應改用分別財產制
    ，該判決已於99年9 月21日確定等情，業據提出本院99年度
    家訴字第95號民事判決暨確定證明書及戶籍謄本為證，為被
    告所不爭執，自堪信為真實。又原告主張其為吳炎安之債權
    人，前對吳炎安強制執行無效果，迄至100 年11月30日止，
    吳炎安尚積欠原告404,831 元一節，業據提出經濟部函文、
    債權讓與證明書、登報資料、吳炎安之信用卡申請書、信用
    卡約定條款、單月帳務資料查詢單、本院96年7 月12日96年
    度執字第63090 號債權憑證等為證，被告雖以不清楚吳炎安
    所負債務數額等語置辯，然依原告所提出之上開資料顯示，
    吳炎安確有積欠原告231,371 元，及其中172,330 元自95年
    10月23日起至清償日止按年利率19.71%計算之利息，依此計
    算結果，吳炎安迄至100 年11月30日止共計有404,831 元之
    本金及利息未清償，是原告主張吳炎安尚積欠原告404,831
    元之情，堪予採信。
  (二)按法定財產關係消滅時，夫或妻現存之婚後財產，扣除婚姻
    關存續所負債務後，如有剩餘，其雙方剩餘財產之差額，應
    平均分配，民法第1030條之1 第1 項定有明文。本件原告主
    張於99年9 月21日被告與吳炎安間之法定財產制關係消滅時
    ，被告尚有如附表一編號1 至3 所示之婚後財產及如附表一
    編號4 、5 所示之婚後負債，吳炎安則有附表二所示股票等
    情，業據提出土地及建物登記第二類謄本為證，被告對其與
    吳炎安於99年9 月21日分別有如附表一、二所示之婚後財產
    及負債並不爭執，惟以附表一編號1 所示不動產之市價僅20
    0 多萬元，附表一編號2 及附表二編號1 所示股票中有些已
    經下市，且其財產已花用殆盡等語置辯。經查：
    1.附表一編號1 所示不動產（下稱系爭不動產）經本院送請
      鑑定結果，於99年9 月21日之價額為3,814,000 元一節，
      有高修一建築師事務所100 年8 月1 日100 修建師法鑑字
      第07-02 號函所檢送之鑑定報告在卷可稽，觀之該鑑定報
      告內容，鑑價單位係至現場勘查系爭不動產之現況，並依
      土地使用分區與建物使用情形、產權及權利關係、鄰近市
      場供需、區域狀況概要等因素進行分析，進而評估系爭不
      動產於99年9 月21日之市價為3,814,000 元，是其所為之
      鑑價方式確已綜合考量系爭不動產之使用狀況、市場供需
      情形及鄰近區域發展狀況等等足資影響系爭不動產價格之
      因素，則其所為之鑑定報告內容，應可採信。至被告抗辯
      系爭不動產之價格因僅200 多萬元云云，固提出拍賣資料
      為證，然被告自陳所提出拍賣資料所示之不動產係於100
      年7 、8 月份拍定，距99年9 月21日被告與吳炎安間法定
      財產制關係消滅時已近1 年，且此期間歷經政府打房政策
      及國際金融市場變動，影響不動產價格甚鉅，是尚無從以
      被告所提出之拍賣資料認定系爭不動產於99年9 月21日之
      市價。是以，系爭建物於99年9 月21日之價額為3,814,00
      0 元一節，堪予認定。
    2.又原告主張依99年9 月21日之收盤價計算（其中已下市部
      分依0 元計算，詳見本院卷第172 頁），附表一編號2 及
      附表二編號1 所示股票價額各為136,905 元、325 元一節
      ，為被告所不爭執，是於99年9 月21日當日，被告名下之
      附表一編號2 所示股票額為136,905 元，吳炎安名下之附
      表二編號1 所示股票之價額為325 元之情，堪予認定。原
      告復主張被告有價值為192,855 元之國泰人壽保單一節，
      亦為被告所不爭執，並有國泰人壽保險股份有限公司100
      年6 月13日國壽字第1000030381號函所檢送之保險契約狀
      況一覽表在卷可稽，自堪信為真實。另被告抗辯其婚後曾
      以附表一編號1 所示不動產借款，迄至99年9 月21日止，
      尚有3,079,509 元未清償，及以附表一編號3 所示保單借
      款，亦有14萬元未清償等語，亦為原告所不爭執，並有臺
      灣土地銀行新興分行100 年4 月14日新興逾字第10000009
      43號函暨所檢送之客戶往來明細查詢資料及國泰人壽保險
      股份有限公司100 年6 月13日國壽字第1000030381號函所
      檢送之保險契約狀況一覽表在卷可稽，被告此部分之抗辯
      應堪採信，是被告於99年9 月21日時負有附表一編號4 、
      5 所示債務一節，已足認定。至被告抗辯財產已花用殆盡
      云云，然依民法第1030條之1 第1 項規定所載，夫妻剩餘
      財產之計算，係以法定財產關係消滅時為計算基準點，故
      夫妻於法定財產關係消滅時所現存之婚後財產縱使事後已
      遭花用而不存在，對剩餘財產之計算仍不生影響。
    3.於99年9 月21日被告與吳炎安間之法定財產制關係消滅時
      ，被告計有如附表一編號1 至3 所示之婚後財產，扣除附
      表一編號4  、5  所示之婚後債務後，被告之剩餘財產為
      924,251 元，吳炎安則僅有附表二編號1 所示股票325 元
      ，故被告與吳炎安之剩餘財產差額為923,926 元，則依民
      法第1030條之1 第1 項規定，吳炎安即得向被告請求此差
      額之半數即461,963元。
  (三)再按債務人怠於行使權利時，債權人因保全債權，得以自己
    之名義，行使其權利，但專屬於債務人本身者，不在此限，
    民法第242 條定有明文。又按民法第1030條之1 第3 項原規
    定：「第1 項請求權，不得讓與或繼承。但已依契約承諾，
    或已起訴者，不在此限。」，然此條項已於99年民法親屬編
    修正時予以刪除，立法意旨認為剩餘財產分配請求權雖係依
    夫妻身分而產生，但其本質仍屬財產權，不具專屬性質，為
    保障債權人之利益，乃予以刪除，並於96年5 月26日公布施
    行，故夫妻之剩餘財產分配請求權，性質上已非夫妻之專屬
    權利，如夫妻之一方有怠於向他方行使該請求權時，該夫或
    妻之債權人自非不得代位行使之。本件原告對吳炎安存有40
    4,831 元之債權，先前已對吳炎安為強制執行然無效果，且
    被告與吳炎安間之夫妻財產制，已於99年9 月21日經本院宣
    告改用分別財產制確定等情，已如前述，惟吳炎安迄今仍未
    行使夫妻剩餘財產分配請求權，是吳炎安有怠於行使向被告
    請求分配剩餘財產差額之權利甚明，而該剩餘財產分配請求
    權復非夫妻之一身專屬權，則原告本於吳炎安債權人之地位
    ，聲明請求代位行使吳炎安對被告之夫妻剩餘財產分配請求
    權，於法自無不合。
四、綜上所述，原告依民法第242 條、第1030條之1 第1 項之規
    定，代位行使吳炎安對被告之夫妻剩餘財產分配請求權，並
    由原告代為受領，洵屬有據，從而，原告請求被告給付吳炎
    安404,831元，並由原告代為受領，為有理由，應予准許。
五、結論：本件原告之訴為有理由，依民事訴訟法第78條，判決
    如主文。
中    華    民    國   100    年    12    月    14    日
                        家事法庭法  官  黃悅璇
正本係照原本作成。
如對本判決上訴，須於判決送達後20日內向本院提出上訴狀。
中    華    民    國   100    年    12    月    14    日
                                書記官  楊馥華
附表一：
┌──┬─────────────────────┬──────┬────────┐
│編號│細  目                                    │價額        │備註            │
│    │                                          │            │                │
├──┼─────────────────────┼──────┼────────┤
│1   │坐落高雄市○○區○○段六小段1141地號、應有│3,814,000 元│本院卷第143至159│
│    │部分萬分之92土地暨同段1511建號即門牌號碼高│            │頁              │
│    │雄市左營區○○○街10號建物                │            │                │
├──┼─────────────────────┼──────┼────────┤
│2   │股票（久津461 股、國喬277 股、南染2501股、│  136,905 元│本院卷第124、172│
│    │中福66股、東鹼2142股、中鋼160 股、寶祥實業│            │頁              │
│    │6263股、東企60股、開發金843 股）          │            │                │
├──┼─────────────────────┼──────┼────────┤
│3   │國泰人壽保單號碼0000000000號之保單        │  192,855 元│本院卷第112頁   │
├──┼─────────────────────┼──────┼────────┤
│4   │被告向臺灣土地銀行新興分行貸款尚未清償數額│3,079,509 元│本院卷第85、86頁│
├──┼─────────────────────┼──────┼────────┤
│5   │被告以編號3 保單向國泰人壽借款尚未清償數額│  140,000 元│本院卷第112頁   │
└──┴─────────────────────┴──────┴────────┘
附表二：
┌──┬─────────────────────┬──────┬────────┐
│編號│細  目                                    │價額        │備註            │
│    │                                          │            │                │
├──┼─────────────────────┼──────┼────────┤
│1   │股票（新纖25股、紐新6 股、華隆1 股）      │325 元      │本院卷第123、172│
│    │                                          │            │頁              │
└──┴─────────────────────┴──────┴────────┘